【裁判字號】    98,易,221
【裁判日期】    980423
【裁判案由】    詐欺
【裁判全文】
臺灣彰化地方法院刑事判決               98年度易字第221號
公  訴  人  臺灣彰化地方法院檢察署檢察官
被      告  丙○○
選任辯護人  鄭人傑律師
上列被告因詐欺案件，經檢察官提起公訴（97年度偵字第3172號）
，本院依簡式審判程序，判決如下：
    主  文
丙○○犯如附表所示之罪，各處如附表主文欄所示之刑，應執行
有期徒刑壹年陸月。
    事  實
一、丙○○係辰門汽車修配廠（設於彰化縣和美鎮○○路191之1
    號）之實際負責人，意圖為自己不法之所有，以製造假交通
    事故現場，並向警方報案製作事故現場圖、談話筆錄，再據
    以向台灣產物保險股份有限公司（下稱台灣產物保險公司）
    、兆豐產物保險股份有限公司（下稱兆豐產物保險公司）、
    泰安產物保險股份有限公司（下稱泰安產物保險公司）、中
    國產物保險股份有限公司（下稱中國產物保險公司）、國泰
    世紀產物保險股份有限公司（下稱國泰世紀產物保險公司）
    等保險人詐領保險金，其詐騙手法如下：
（一）丙○○明知吳廖秋美所有之車號8667-LF號自用小客車車
      頭之所以受損，係吳廖秋美之子甲○○於民國（下同）95
      年9月29日24時許駕駛該車，在彰化市○○路○段（彰化
      市縣139線19.5公里）賞鷹平台附近，肇事失控打滑，造
      成右前車頭撞擊路邊石牌所致，竟與其子呂啟豪、吳廖秋
      美、吳廖秋美之子吳冠中（上揭三人均另為緩起訴處分）
      共同意圖為自己不法所有之犯意聯絡，於96年1月16日23
      時30分許，由丙○○將車號8667-LF號及車號DE-5200號2
      輛（車主潘怡存，不知情）自用小客車拖吊至彰化縣彰化
      市寶部里大肚溪堤防邊，佈置成上開二車因吳冠中駕駛車
      號8667-LF號自用小客車為閃避野狗，而與呂啟豪所駕駛
      之車號DE-5200號自用小客車發生相撞，使車號8667-LF
      號自用小客車的前保險桿、右前葉子板、前擋風玻璃及引
      擎蓋均凹陷毀損，另車號DE-5200號自用小客車的左前車
      頭、前保險桿、左右前葉子板及引擎蓋均凹陷受損。然後
      向警方報案，讓警方依此假交通事故現場，製作事故現場
      圖、吳冠中及呂啟豪之談話筆錄，丙○○再以肇事雙方將
      車輛委託其修理為由，檢具警方所製作之上開資料，以
      吳廖秋美名義，於96年1月22日向台灣產物保險公司申請
      車號8667-LF號自用小客車車損理賠，因台灣產物保險公
      司察覺有異，未理賠而未遂。另丙○○亦於96年1月22
      日，向兆豐產物保限公司申請車號DE-5200號自用小客車
      之車損理賠，致兆豐產物保險公司陷入錯誤，同意理賠並
      於96年6月28日支付新台幣（下同）10萬元予丙○○。
（二）丙○○明知乙○○（不知情）所有之車號2281-PK號自用
      小客車車頭及左後車尾之所以受損，係乙○○之朋友黃韋
      銘於95年10月初許駕駛該車，在彰化縣八卦山區，肇事失
      控打滑所致，竟與黃韋銘、郭智強（上揭二人均另經公訴
      人為緩起訴處分）共同意圖為自己不法所有之犯意聯絡，
      於95年10月24日20時37分許，由丙○○將車號2281-PK號
      自用小客車及車號TM-9618號自用小貨車（車主呂金銅，
      不知情，另經公訴人為不起訴處分，所有人登記為瑞源螺
      絲行）拖吊至彰化縣和美鎮○○路331巷與北堂路40巷交
      岔口處，佈置成上開二車因郭智強駕駛車號TM-9618號自
      用小貨車沿北堂路40巷由東往西方向直行，黃韋銘駕駛車
      號2281- PK號自用小客車沿孝義路331巷由北往南方向直
      行，兩車於交岔路口發生碰撞之不實車禍，使車號TM-961
      8號自用小貨車之車頭左前方受損，另車號2281-PK號自用
      小客車的車頭受損、左後車尾受損，然後向警方報案，讓
      警方依此假交通事故現場，製作事故現場圖、黃韋銘、郭
      智強之談話筆錄，丙○○再以肇事雙方將車輛委託其修理
      為由，檢具警方所製作之上開資料，以乙○○名義，於
      95年10月26日向國泰世紀產物保險公司申請車號2281-PK
      號自用小客車車損理賠，致國泰世紀產物保險公司陷入錯
      誤，同意理賠並於96年3月28日支付4245 元予丙○○。
      另於95年10月26日向臺灣產物保限公司申請車號TM-9618
      號自用小貨車之車損理賠，致台灣產物保險公司陷入錯誤
      ，同意理賠並於95年11月30日支付99000 元予丙○○。
（三）丙○○明知陳俊榿（另經公訴人為不起訴處分）所駕駛之
      車號6506 -JW號自用小客車（車主施程，另經公訴人為不
      起訴處分）未曾與林孝宏所駕駛之車號DE-5200號自用小
      客車（車主潘怡存，不知情）相撞，竟意圖為自己不法之
      所有，於96年9月8日22時40分許，由丙○○將車號6506-J
      W號及車號DE-5200號2輛自用小客車拖吊至彰化縣線西鄉
      ○○○路與沿海路728巷口處，佈置成上開二車因林孝宏
      駕駛車號DE-5200號自用小客車，沿沿海路728巷由東往西
      方向行駛，至沿海路728巷與中華東路交岔口處，遇見黃
      燈而減速慢行，尾隨後方之陳俊榿所駕駛車號6506-JW號
      自用小客車，因低頭取物，未注意車前狀況，撞上車號
      DE-5200號自用小客車之不實車禍，使車號DE-5200號自用
      小客車之車頭受損，車尾左側保險桿凹陷，另車號6506-J
      W號自用小客車的車頭受損，然後向警方報案，讓警方依
      此假交通事故現場，製作事故現場圖、陳俊榿、林孝宏之
      談話筆錄，丙○○再以肇事雙方將車輛委託其修理為由，
      檢具警方所製作之上開資料，以施程名義向泰安產物保險
      公司申請車號6506-JW號自用小客車車損理賠（初估金額
      為23萬元），後因陳俊榿覺得不妥，未提供足夠之證件給
      丙○○辦理出險，丙○○遂於97年1月22日向保險公司撤
      回請求理賠而未遂。
二、案經台灣產物保險公司訴由內政部警政署刑事警察局移送臺
    灣彰化地方法院檢察署檢察官偵查起訴。
        理  由
壹、程序及證據能力部分：
一、按除被告所犯為死刑、無期徒刑、最輕本刑為3 年以上有期
    徒刑之罪或高等法院管轄第1 審案件者外，於刑事訴訟法第
    273 條第1 項程序進行中，被告先就被訴事實為有罪之陳述
    時，審判長得告知被告簡式審判程序之旨，並聽取當事人、
    代理人、辯護人及輔佐人之意見後，裁定進行簡式審判程序
    ；除簡式審判程序及簡易程序案件外，第1 審應行合議審判
    ，刑事訴訟法第273 條之1 第1 項、第284 條之1 分別定有
    明文。本件被告丙○○所犯係死刑、無期徒刑、最輕本刑為
    3 年以上有期徒刑或高等法院管轄第1審案件以外之罪，並
    於本院行準備程序時就被訴事實為有罪之陳述，本院合議庭
    依前揭規定，經評議結果，裁定改由受命法官獨任行簡式審
    判程序，先予敘明。
二、被告以外之人於審判外之陳述，雖不符前4條之規定，而經
    當事人於審判程序同意作為證據，法院審酌該言詞陳述或書
    面陳述作成時之情況，認為適當者，亦得為證據；當事人、
    代理人或辯護人於法院調查證據時，知有第159條第1項不得
    為證據之情形，而未於言詞辯論終結前聲明異議者，視為有
    前項之同意，刑事訴訟法第159條之5定有明文。本案下列引
    為證據之證人陳述及書證，被告丙○○、選任辯護人及檢察
    官於本院審理中均不爭執其證據能力，且經本院踐行調查程
    序，認以之作為證據並無不當，依上揭法條之規定，自均有
    證據能力。
貳、認定事實適用法律部分：
一、上揭犯罪事實，業據被告丙○○於偵、審中坦承不諱，核與
    同案共同被告吳廖秋美、吳冠中、呂啟豪、黃韋銘、郭智強
    、呂金銅、陳俊榿、林孝宏、施程等人於偵訊時供述情節相
    符，並經證人即兆豐產物保險公司代理人林仁頂、台灣產物
    保險公司代理人戊○○、國泰世紀產物保險公司代理人丁○
    ○、及甲○○、乙○○等人於警訊或偵訊中證述情節相符，
    並有彰化縣警察局道路交通事故調查卷宗（含現場圖、調查
    報告、談話筆錄、現場照片、車損照片等）、中國產物保限
    公司汽車保險理賠申請書1份、台灣產物保險公司汽車保險
    理賠申請書2份、國泰世紀產物保險公司汽車保險理賠申請
    書1份、泰安產物保險公司汽車保險理賠申請書1份、辰門汽
    車修配廠估價專用單、統一發票三聯單、理賠計算書、汽車
    理賠同意書、逢甲大學車輛行車事故鑑定研究中心肇事鑑定
    案件意見書等附卷可稽，本案事證明確，被告犯行堪予認定
    ，應依法論科。
二、刑法第214條所謂使公務員登載不實事項於公文書罪，須一
    經他人聲明或申報，公務員即有登載之義務，並依其所為之
    聲明或申報予以登載，而其登載之內容又屬不實之事項者，
    始足構成。若其所為聲明或申報，公務員尚須為實質之審查
    以判斷其真實與否，始得為一定之記載者，即非本罪所稱之
    使公務員登載不實，自無成立刑法第214條罪責之可能（參
    最高法院92年度台上第1130號判決）。本件被告及其他共犯
    等所為之陳述，雖經警員登載於偵訊筆錄上。但其真偽仍須
    經援用人判斷，自與刑法第214條之使公務員登載不實罪之
    構成要件不符。又處理車禍現場草圖，應由負責之警員依據
    現場之狀況繪製，不得僅依當事人之陳述意見製作，道路交
    通事故處理辦法定有處理之原則。是被告等人使警員製作不
    實之現場圖，並不構成使公務員登載不實罪合先敘明。
三、核被告丙○○詐領保險金，其中犯罪事實一（一）及犯罪
    事實一（二）部分，已取得保險理賠金額，係犯刑法第
    339條第1項詐欺取財既遂罪；犯罪事實一（一）及犯罪事
    實一（三）部分，並未取得保險理賠金額，係犯刑法第339
    條第3項、第1項詐欺取財未遂罪。犯罪事實一（一）部分被
    告與呂啟豪、吳廖秋美、吳冠中有犯意聯絡及行為分擔，為
    共同正犯；犯罪事實一（二）部分被告與黃韋銘、郭智強有
    犯意聯絡及行為分擔，為共同正犯；被告所犯上開五次詐欺
    行為，犯意各別，分別向多家保險公司申請理賠，屬於多次
    詐欺行為，應分論併罰。犯罪事實一（一）部分，被告已
    著手於犯罪行為之實施而不遂，依刑法第25條第2項未遂犯
    規定減輕其刑；另犯罪事實一（三）部分，被告已提出理賠
    申請，著手於犯罪行為之實施，因己意撤回請求理賠，中止
    其詐欺結果之發生，依刑法第27條第1項前段中止犯規定減
    輕或免除其刑。爰酌被告丙○○主導多次假車禍，使警方疲
    於製作相關交通事故文書，現場圖、談話筆錄，被告再利用
    相關文件，以之作為詐領保險金之手段，詐得金額逾20萬元
    ，於警詢時否認犯行，在經檢察官訊問過多位證人，並送車
    禍鑑定後，被告雖改口坦承犯行，惟案件起訴後，雖證據已
    非常明確，被告在本院準備程序之初再度堅決否認犯行，經
    當庭勘驗偵訊光碟後，被告才又坦承犯行，顯見被告態度閃
    躲不定，仍心存僥倖，悔意不堅，浪費許多司法資源，暨其
    犯罪之動機、目的、手段、所生之危害等一切情狀，分別量
    處如附表主文欄所示之刑。被告在犯罪事實一（一）向兆
    豐產物保險公司所提出申請理賠時間，雖為96年1月22日，
    但於96年6月28日始完成全部程序，獲得10萬元理賠，另犯
    罪事實一（三）提出申請理賠時間為96年9月10日，此二部
    分犯罪行為係在96年4月23日之後，不符合中華民國96年罪
    犯減刑條例之減刑規定，不得依該條例減輕其刑；另犯罪事
    實一（一），犯罪事實一（二）部分，被告之犯罪時
    間，係在96年4月24日以前所犯，與中華民國96年罪犯減刑
    條例第2條第1項之應減刑規定相符，自應予減輕其刑，並於
    減刑後，與其他各罪定其應執行之刑。又被告在五年內雖未
    曾受有期徒刑之宣判，但其惡行不輕，手段狡猾，犯後態度
    不夠坦承，因本案被告丙○○之主導，因而涉入配合之犯案
    人員有多位，先後承辦與本案相關之人員（含檢、警、鑑定
    人員、保險公司承辦人員等）所費之時間、精神、金錢均不
    少，可謂動用許多社會資源後，被告猶作困獸之鬥，見已無
    法再抵賴，才肯俯首認罪，故不宜緩刑，併此敘明。
據上論斷，應依刑事訴訟法第273條之1第1項、第299條第1項前
段，刑法第28條、第339條第1項、第3項、第25條、第27條第1項
前段、第51條第5款，刑法施行法第1條之1，中華民國九十六年
罪犯減刑條例第2條第1項第3款、第7條、第9條，判決如主文。
本案經檢察官王元郁到庭執行職務。
中    華    民    國    98    年    4     月    23    日
                  刑事第九庭          法  官  蕭文學
以上正本證明與原本無異。
如不服本判決應於收受判決後10日內向本院提出上訴書狀，並應
敘述具體理由；其未敘述上訴理由者，應於上訴期間屆滿後20日
內向本院補提理由書（均須按他造當事人之人數附繕本）「切勿
逕送上級法院」。
告訴人或被害人對於判決如有不服具備理由請求檢察官上訴者，
其上訴期間之計算係以檢察官收受判決正本之日期為準。
中    華    民    國    98    年    4     月    24    日
                                      書記官  黃明慧
附錄本案論罪科刑法條全文：
中華民國刑法第339條
（普通詐欺罪）
意圖為自己或第三人不法之所有，以詐術使人將本人或第三人之
物交付者，處5年以下有期徒刑、拘役或科或併科1千元以下罰金
。
以前項方法得財產上不法之利益或使第三人得之者，亦同。
前二項之未遂犯罰之。
附表
┌─┬───────┬──────────────────────┐
│編│犯罪事實      │主文                                        │
│號│              │                                            │
├─┼───────┼──────────────────────┤
│１│犯罪事實欄一之│丙○○共同意圖為自己不法之所有，以詐術使人將│
│  │（一）      │本人之物交付，未遂，處有期徒刑陸月，減為有期│
│  │              │徒刑月。                                  │
├─┼───────┼──────────────────────┤
│２│犯罪事實欄一之│丙○○共同意圖為自己不法之所有，以詐術使人將│
│  │（一）      │本人之物交付，處有期徒刑捌月。              │
├─┼───────┼──────────────────────┤
│３│犯罪事實欄一之│丙○○共同意圖為自己不法之所有，以詐術使人將│
│  │（二）      │本人之物交付，處有期徒刑肆月，減為有期徒刑貳│
│  │              │月。                                        │
├─┼───────┼──────────────────────┤
│４│犯罪事實欄一之│丙○○共同意圖為自己不法之所有，以詐術使人將│
│  │（二）      │本人之物交付，處有期徒刑捌月，減為有期徒刑肆│
│  │              │月。                                        │
├─┼───────┼──────────────────────┤
│５│犯罪事實欄一之│丙○○意圖為自己不法之所有，以詐術使人將本人│
│  │（三）        │之物交付，未遂，處有期徒刑肆月。            │
│  │              │                                            │
└─┴───────┴──────────────────────┘


司法院資訊處製作；財團法人民間司法改革基金會備份。
